臺灣高等法院刑事判決
110年度上易字第184號
上  訴  人  臺灣新北地方檢察署檢察官
被      告  林水龍

選任辯護人  吳慶隆律師
上列上訴人因妨害公務案件，不服臺灣新北地方法院108年度易
字第1045號，中華民國109年11月11日第一審判決（起訴案號：
臺灣新北地方檢察署108年度偵字第27027號），提起上訴，本院
判決如下：
    主  文
上訴駁回。
    理  由
一、經本院審理結果，認第一審判決對被告林水龍為無罪之諭知
    ，所為論斷核無不當，應予維持，除補充以下論述外，其餘
    引用第一審判決書記載之證據及理由（如附件）。
二、檢察官上訴意旨略以：
　㈠按刑法所規定「侮辱」之行為，乃指不指摘具體事實，而以
    使人「難堪」為目的而以言語、文字、圖畫或動作表示不屑
    、「輕蔑」或攻擊之意思，足以對於個人在社會上所保持之
    人格及地位，達貶損其評價之程度。復依據臺語中「潲（洨
    ）（小）」，係指精液（上證1：教育部臺灣閩南語常用詞
    辭典資料1份）的意思。是本件被告明知員警羅泓億、王柏
    文身著警服、並基於110通報到現場處理糾紛，屬於正在執
    行勤務之公務員，竟仍於渠等執行勤務過程中，不斷大吼、
    咆哮，並以「你咧工啥小?」、「你打下去阿，你工啥小?」
    、「檢舉那你們來這裡找我啥小?這都跟你沒關係啦」(詳原
    審附件第1頁倒數第5行、第10行，第2頁上數第8行)等言語
    ，對員警羅泓億、王柏文表現出極度輕蔑、不屑的態度，以
    上揭臺語「潲（洨）（小）」、「精液」此等不堪入耳之詞
    句，侮辱正在執行勤務之員警羅泓億、王柏文，實足以貶損
    員警羅泓億、王柏文之人格尊嚴與社會評價　
　㈡又原審判決以「警員羅泓億亦有對被告說：「你督阿咧工啥
    小？」（見附件第1頁倒數第6行），足見在當時情境下，被
    告與警方對話中所說到的「啥潲」二字，依社會通念，在場
    聽聞之人只是會認知是「什麼」之意，難認被告有何因此而
    貶損警方人格之意。惟查，本件被告與員警羅泓億、王柏文
    之對話，為連續性、你一句我一句的過程，則被告是否有侮
    辱公務員之犯意，自應審酌對話之前因後果，而非割裂單詞
    、單句判斷，從而被告在員警羅泓億、王柏文到場執行勤務
    時，表現出顯著抗拒之行為態度，且言詞上也有對員警羅泓
    億、王柏文等人表現出輕蔑、不屑的言詞，業如上所述。從
    而，綜合被告於案發現場說話態度輕蔑、不屑、言詞內容有
    以精液「三小（洨）」等詞使人難堪，並對到場員警存有對
    抗情緒觀之，復原審判決認定被告對員警羅泓億、王柏文公
    然辱罵稱:「你們來這裡啥潲，再罵你一遍又怎樣」(詳原審
    判決第5頁，四、經查(一)認定事實欄項下第6行至第7行)相
    互勾稽比對，被告上揭「再罵你一遍又怎樣」之用語，可知
    被告前一句對員警羅泓億、王柏文公然辱罵「講啥潲」，被
    告主觀上認知係辱罵員警羅泓億、王柏文之言詞，其對員警
    羅泓億、王柏確實有主觀上侮辱公務員之犯意。原審判決既
    認定犯罪事實為被告確有對員警羅泓億、王柏文「公然辱罵
    」上揭言詞，並詳加記載被告再對員警稱:「再『罵』你一遍
    又怎樣」，惟竟認定依社會通念，在場之人認知「啥潲」為
    「什麼」之意，事實記載及判決理由顯然前後矛盾，而有刑
    事訴訟法第379條第14款判決所載理由矛盾之當然違背法令
    事由。　
三、經查：
  ㈠被告確有於108 年8 月27日上午11時40分許，前往新北市○
    ○區○○路0 段00號德慈聯合診所就診，因該診所上午未有
    復建療程而與該處醫事人員起爭執，經警據報到場處理，被
    告見穿著制服之新北市政府警察局三重分局大同派出所警員
    羅泓億、王柏文前往規勸其離去，對於執行維護秩序職務
    之警員羅泓億、王柏文口出「講啥潲」、「找我啥小」、「
    你咧啥小」等語等情，業經證人即該診所之醫事人員顏慧婷
    、彭成原分別在警詢及原審審理中證述明確（見偵查卷第19
    至20頁、第23至24頁及原審易字卷第86至87頁），核與證人
    即警員王柏文在原審審理中證述之情節相符（見原審卷第92
    頁），且有卷附警員羅泓億、王柏文所出具之職務報告可稽
    （見偵查卷第31頁）。復經原審勘驗警方搜證之光碟，被告
    與警方之間的對話內容如附件所示，此有勘驗筆錄在卷足憑
    （見原審易字卷第94至95頁、第39至41頁），足徵被告確有
    於上開時地對警方說「講啥潲」、「找我啥小」、「你咧啥
    小」等語，堪以認定。
　㈡按刑法「侮辱」，係指直接對人辱罵、嘲笑或其他表示足以
    貶損他人評價之意思，是否足以貶損他人評價，應參酌行為
    人之動機、目的、智識程度、慣用之語言、斯時所受之刺激
    、所為之用語、語氣、內容及連接之前後文句統合觀察，非
    得以隻言片語而斷章取義；倘行為人僅係基於一時氣憤所為
    粗俗不雅或不適當之言語，非意在侮辱，且對他人在社會上
    人格之評價並未產生減損者，即難遽以公然侮辱罪相繩。
　⒈被告前揭所言「啥潲」等語，所謂「啥潲」二字之字義分別
    為「什麼」及「精液」，固有網路搜尋資料2 紙在卷可稽（
    見偵查卷第85至87頁），然依教育部臺灣閩南語常用詞辭典
    所載，「啥潲」釋義是「什麼」，是一種粗俗不雅的說法（
    舉例「你是咧看啥潲？」即「你在看什麼？」之意）（見偵
    查卷第85頁），復按臺語「潲（洨）（小）」字用法上，
    雖原有指精液之意，但「啥潲（三小）」在一般口語用法，
　　應已逸脫精液原意，而有表示「什麼」之用，如「衝三小」
    、「看三小」、「說三小」、「買三小」等不一而足，且使
    用之對象亦無當然對敵視之人為之，即令朋友之間，亦非少
    見，是難僅因口出「三小」，即認有貶損他人人格之意。
　⒉經查，審之被告第一次所稱之「你咧工啥小」（臺語，見附
    件倒數第11行），係針對診所主任回覆「大哥，我們沒怎麼
    啦，你剛剛那樣，小姐被你嚇到嘛，你剛剛又去掃櫃台，我
    們沒有要怎樣」，從上下文義，顯然係對於診所主任回覆質
    疑在說明什麼，該「啥小」中「啥」（音sa `／sia`）為疑
    問代詞，相當於國語的「什麼」之意，詞尾加以「小」（音
    siau）字，應為無聊、無用之意，加在詞句中則成為粗俗之
    用語，用於動詞或形容詞之後，則有不愉快或不合理的意思
    ，故「你咧工啥小」只是在質疑診所主任所說之內容。接著
    員警羅泓億即稱「你說話客氣一點」，被告回稱「掛號在她
    幫忙拿錢啦」，員警羅泓億復稱「說話客氣一點」，被告回
    稱「那你打就好，你打就好」，員警羅泓億即稱「你督阿咧
    工啥小」，被告始回稱「你打下去啊，你工啥小？」，顯然
    員警先以「工啥小」質疑被告之言詞，被告始對於員警回稱
    那你在說什麼，其後被告對於員警及診所主任質疑「你站那
    麼靠近是要做什麼」，員警羅泓億即稱「衝啥」，被告旋即
    解釋「我站在這給你打，我給你打好嗎」，員警羅泓億即稱
    「不要頂我啦，我知道你肚子很大，不用頂我」，被告回稱
    「你們喜歡打，你們打嘛」，員警羅泓億即稱「你是有什麼
    不滿嗎？」，被告回稱「不滿你收我錢，不能幫我看？」，
    員警羅泓億即稱「這樣你去來檢舉阿」，被告即回稱「來舉
    那你們來這裡找我啥小？這都跟你沒關係啦」，此處「啥小
    」從上下文之意思，亦僅「找我做什麼」之意，員警羅泓億
    即稱「你再說一次」，被告即稱「跟你沒關係啦」，亦足認
    前一句對話「啥小」僅係表達找我很無聊，員警羅泓億即稱
    「你再說我一次，我再駡我一次」，被告亦僅如鸚鵡學語回
    稱「你再駡一次看看」，旋即員警羅泓億即稱「把你逮捕」
    ，而其後在逮捕過程被告即稱要「銬銬啊，你咧衝，你咧啥
    小」、「挖金嘛咧電，你咧衝啥小 」，其意均是對員警就
    其正在物理治療（電療），為何要被逮捕帶走所表達不認同
    或不滿，依上述案發當時被告之動機及情境整體觀察，均難
    認「潲（洨）（小）」係對於執行職務員警之人格或社會評
    價加以惡意羞辱貶抑之用語，被告辯稱並無侮辱之意等語，
    應可採信。從而，被告僅係基於不滿或一時氣憤口出「工啥
    小」等粗俗不雅或不適當之言語，既非意在侮辱，且對執勤
    員警在社會上人格之評價並未產生減損，揆之上開說明，即
    難遽以侮辱公務員罪相繩。此外，復查無其他積極證據足資
    證明被告確有公訴意旨所指上開犯行，尚屬不能證明被告犯
    罪。原審本於同上見解，而為被告無罪之諭知，經核並無違
    誤。
　㈢檢察官上訴意旨仍執前詞指摘原判決不當，僅係對原審之證
    據取捨及心證裁量再事爭執，復未於本院審理時提出新事證
    足資證明被告有何起訴書所載上開犯行，仍無從使本院形成
    被告有罪之心證。從而，本件檢察官上訴所指各節，均無理
    由，應予駁回。
據上論斷，應依刑事訴訟法第368 條、第373 條，判決如主文。
本案經檢察官施清火到庭執行職務。
中　　華　　民　　國　　110 　年　　4 　　月　　28　　日
                  刑事第十二庭  審判長法  官  陳如玲　
                                      法  官  郭惠玲 
                                      法  官  廖建瑜
以上正本證明與原本無異。
不得上訴。
                                      書記官　邵佩均　　
中　　華　　民　　國　　110 　年　　4 　　月　　28　　日
附件
臺灣新北地方法院刑事判決　　　　　　 108年度易字第1045號
公　訴　人　臺灣新北地方檢察署檢察官
被　　　告　林水龍
選任辯護人　吳慶隆律師
　　　　　　王子鳴律師
上列被告因妨害公務案件，經檢察官提起公訴（108 年度偵字第
27027 號），本院判決如下：
    主  文
林水龍無罪。
    理  由
壹、公訴意旨略以：被告林水龍於民國108 年8 月27日上午11時
    40分許，前往新北市○○區○○路0 段00號德慈聯合診所就
    診，因該診所上午未有復建療程而與該處醫事人員起爭執，
    經警據報到場處理，林水龍見穿著制服之新北市政府警察局
    三重分局大同派出所警員羅泓億、王柏文前往規勸其離去，
    竟基於侮辱公務員之犯意，對執行維護秩序職務之警員羅泓
    億、王柏文公然辱罵「講啥潲」、「你們來這裡啥潲，再罵
    你一遍又怎樣」、「你在衝啥潲」、「你勒啥潲」等語。案
    經新北市政府警察局三重分局報告偵辦。因認被告涉犯刑法
    第140 條侮辱公務員罪嫌。
貳、證據能力：
一、按「犯罪事實應依證據認定之，無證據不得認定犯罪事實；
    有罪之判決書應於理由內記載認定犯罪事實所憑之證據及其
    認定之理由。刑事訴訟法第154 條第2 項及第310 條第1 款
    分別定有明文。而犯罪事實之認定，係據以確定具體的刑罰
    權之基礎，自須經嚴格之證明，故其所憑之證據不僅應具有
    證據能力，且須經合法之調查程序，否則即不得作為有罪認
    定之依據。倘法院審理之結果，認為不能證明被告犯罪，而
    為無罪之諭知，即無前揭第154 條第2 項所謂『應依證據認
    定』之犯罪事實之存在。因此，同法第308 條前段規定，無
    罪之判決書只須記載主文及理由。而其理由之論敘，僅須與
    卷存證據資料相符，且與經驗法則、論理法則無違即可，所
    使用之證據亦不以具有證據能力者為限，即使不具證據能力
    之傳聞證據，亦非不得資為彈劾證據使用。故無罪之判決書
    ，就傳聞證據是否例外具有證據能力，本無須於理由內論敘
    說明。」（最高法院100 年度臺上字第2980號刑事判決意旨
    參照）。況按「犯罪事實應依證據認定之，無證據不得認定
    犯罪事實；又有罪之判決書應於理由內記載認定犯罪事實所
    憑之證據及其認定之理由。刑事訴訟法第154 條第2 項及第
    310 條第1款 分別定有明文。而此所稱『犯罪事實』，係指
    決定刑罰權存否與範圍、須經嚴格證明之事實，並不包括不
    存在之犯罪構成事實。另同法第155 條第2 項復規定：『無
    證據能力、未經合法調查之證據，不得作為判斷之依據。』
    按之『證據能力』係指可供『嚴格證明』使用之資格，則此
    一『判斷對象』，自係指須經嚴格證明之犯罪事實之判斷而
    言。亦即認定犯罪事實所憑之證據，不僅須具有證據能力，
    且須經合法之調查，否則不得作為有罪認定之依據。惟倘法
    院審理之結果，認被告被訴之犯罪事實並不存在，而應為無
    罪之諭知時，因所援為被告有利之證據並非作為認定犯罪事
    實之基礎，而係作為彈劾檢察官或自訴人所提證據之不具憑
    信性，其證據能力自無須加以嚴格限制。易言之，法院諭知
    被告無罪之判決時，即使是不具證據能力之傳聞證據，亦非
    不得資為彈劾證據使用，以供法院綜合研判形成心證之參考
    。」（最高法院98年度臺上字第5774號刑事判決意旨參照；
    與此相同意旨，請參照最高法院101 年度臺上字第116 號、
    100 年度臺上字第3871號、100 年臺上字第1965號、100 年
    度臺上字第1731號、100 年度臺上字第1401號刑事判決意旨
    ）。
二、從而，經本院調查結果，並無證據證明被告林水龍有此部分
    被訴之罪嫌，即所援引之證據並非作為認定其犯罪事實之證
    據，係屬彈劾證據性質，依前開說明，自不以具有證據能力
    之證據為限，先予敘明。
叁、得心證之理由：
一、按犯罪事實應依證據認定之，無證據不得認定犯罪事實，又
    不能證明被告犯罪或其行為不罰者，應諭知無罪之判決，刑
    事訴訟法第154 條第2 項、第301 條第1 項分別定有明文。
    次按認定不利於被告之事實，須依積極證據，茍積極之證據
    本身存有瑕疵而不足為不利於被告事實之認定，即應為有利
    於被告之認定，更不必有何有利之證據，而此用以證明犯罪
    事實之證據，猶須於通常一般人均不至於有所懷疑，堪予確
    信其已臻真實者，始得據以為有罪之認定，倘其證明尚未達
    到此一程度，而有合理性之懷疑存在，致使無從為有罪之確
    信時，即應為無罪之判決，此有最高法院82年度臺上字第16
    3 號判決、76年度臺上字第4986號、30年度上字第816 號等
    判例意旨可資參照。而依法治國家之刑事訴訟原則，檢察官
    除提起公訴外，尚須維持公訴，負有說服責任，其舉證責任
    之目的，係在充分證明被告確有如公訴所指之犯罪事實，從
    而其舉證責任應存在於刑事訴訟程序之全程，且於舉證不足
    以使法院產生有罪之確信時，為終局的舉證責任未盡，是故
    ，於公訴程序，用以證明犯罪事實之證據之蒐集、提出及說
    服之責任，在於檢察官，刑事訴訟法第161條第1項規定檢察
    官就被告犯罪事實，應負舉證責任，並指出證明之方法，即
    明示其旨，至於修正前刑事訴訟法第163條第1項及修正後刑
    事訴訟法第163條第2項關於法院調查證據之規定，乃指法院
    應於訴訟當事人舉證之範圍內，依職權或聲請，循刑事訴訟
    法第164條以下關於證據調查之程序及方法而為調查，以將
    檢察官及其他當事人之舉證轉換為法院之證據認知，究明證
    據之證據能力與證明力，非謂法院得逾越公正第三者地位，
    代檢察官蒐集證據，否則不啻破壞訴訟三方關係，衍生由法
    院證明被告犯罪，或檢察官與法院協同證明被告犯罪等嚴重
    悖反法治國家原則之結果，影響人民對於法院中立客觀之信
    賴，最高法院87年度臺非字第1號判決謂：「按法院固應依
    職權調查證據，但並無蒐集證據之義務。刑事訴訟法第379
    條第10款規定應於審判期日調查之證據而未予調查之違法，
    解釋上應不包括蒐集證據在內，其調查之範圍，以審判中案
    內所存在之一切證據為限，案內所不存在之證據，即不能責
    令法院為發現真實，應依職權從各方面詳加蒐集、調查。」
    ，暨92年度臺上字第128號判例謂：「刑事訴訟法第161條已
    於91年2月8日修正公布，修正後同條第1項規定：檢察官就
    被告犯罪事實，應負舉證責任，並指出證明之方法。因此，
    檢察官對於起訴之犯罪事實，應負提出證據及說服之實質舉
    證責任。倘其所提出之證據，不足為被告有罪之積極證明，
    或其闡明之證明方法，無從說服法官以形成被告有罪之心證
    ，基於無罪推定之原則，自應為被告無罪判決之諭知。」洵
    屬的論，可供參考。
二、公訴意旨認被告林水龍涉犯上開罪嫌，無非係以「1 被告林
    水龍於警詢及偵查之供述；2 警員羅泓億、王柏文出具之職
    務報告；3 證人顏慧婷、彭成原於警詢之證述；4 警員羅泓
    億、王柏文到場處理之蒐證光碟」等情，為主要依據。
三、訊據被告林水龍固坦承有於上開時地因復建療程而與該處醫
    事人員起爭執，經警據報到場處理，其有說「講啥潲」、「
    你們來這裡啥潲，再罵你一遍又怎樣」、「你在衝啥潲」、
    「你勒啥潲」等語，惟堅詞否認有何犯行，辯稱：其係對醫
    事人員說上開言語，並非對警察說的，且前開言語係其從小
    以台語所說的習慣，意指「你在做什麼」，毫無侮辱之意等
    語。辯護人為被告辯護稱：「㈠關於『侮辱』在法律上的解
    釋在辯護意旨狀有提出附件3 、附件4 的法院判決，認為只
    是粗俗不雅用語，尚未到貶低他人意思，參酌被告年紀73歲
    ，當初勘驗錄影時被告是全程台語做應答，並非刻意要講以
    『講啥潲』來貶低員警，在辯護狀第5 頁有提出假設鈞院還
    是認為『講啥潲』是有侮辱的情況下，判決要斟酌行為人言
    論時前後語句的完整意思跟客觀情狀來判斷。另附件5 該判
    決講的是『幹你娘』，法院認為前後意思來看，基於刑法謙
    抑思想及無罪推定原則，尚不得逕認定有公然侮辱的犯行，
    因這是臺灣社會日常生活用語的習慣。㈡在辯護意旨狀第8
    頁提到關於警員有無依法執行職務，當時依照勘驗錄影帶員
    警到場時被告已經坐在二樓，並無對任何人或醫事人員有妨
    礙醫療行為或情緒激動，員警到場之後卻強行想要將被告帶
    走，這帶走行為並不合法，認為警員並非依法執行職務，綜
    上所述，希望給予被告無罪判決，縱使為被告不利之判決，
    也希望斟酌被告年紀較大，給予從輕量刑。」等語。
四、經查：
  ㈠被告確有於108 年8 月27日上午11時40分許，前往新北市○
    ○區○○路0 段00號德慈聯合診所就診，因該診所上午未有
    復建療程而與該處醫事人員起爭執，經警據報到場處理，被
    告見穿著制服之新北市政府警察局三重分局大同派出所警員
    羅泓億、王柏文前往規勸其離去，竟對於執行維護秩序職務
    之警員羅泓億、王柏文公然辱罵「講啥潲」、「你們來這裡
    啥潲，再罵你一遍又怎樣」、「你在衝啥潲」、「你勒啥潲
    」等語等情，業經證人即該診所之醫事人員顏慧婷、彭成原
    在警詢及審理中證述明確（證人顏慧婷警詢證詞見偵查卷第
    19至21頁、審理中之證詞見本院易字卷第62至77頁，證人彭
    成原在警詢之證詞見偵查卷第23至25頁、審理中之證詞見本
    院易字卷第77至89頁），核與證人即警員王柏文在本院審理
    中證述之情節相符（見本院易字卷第90至95頁），且有卷附
    警員羅泓億、王柏文所出具之職務報告可稽（見偵查卷第31
    頁）。況本院勘驗警方搜證之光碟，被告與警方之間的對話
    內容如附件所示，此有勘驗筆錄在卷足憑（見本院易字卷第
    94至95頁、第39至41頁），足徵被告確有於上開時地對警方
    說公訴意旨欄所示之內容等情，堪以認定。
  ㈡然被告對於警方所說的上開言詞，是否具有侮辱的意涵，實
    有待商榷。
  ⒈被告前揭所言「啥潲」等語，所謂「啥潲」二字之字義分別
    為「什麼」及「精液」，固有網路搜尋資料2 紙在卷可稽（
    見偵查卷第85至87頁），然依教育部臺灣閩南語常用詞辭典
    所載，「啥潲」釋義是「什麼」，是一種粗俗不雅的說法（
    舉例「你是咧看啥潲？」即「你在看什麼？」之意）（見偵
    查卷第85頁），足見「啥潲」尚非一般謾罵如俗稱「三字經
    」等語句，一經聽聞即足認有貶低他人之意味，且本件並無
    其他事證可認被告於言「啥潲」二字時，在主觀上有何貶損
    他人之社會評價之意圖，基於「罪疑利益歸於被告」之原則
    ，自應為被告有利之解釋（臺灣高等法院98年度上易字第
    1815號刑事判決參照，見偵查卷第111至114頁）。
  ⒉況遍觀附件被告與警方之對話內容可知，警員羅泓億亦有對
    被告說：「你督阿咧工啥小？」（見附件第1 頁倒數第6 行
    ），足見在當時情境下，被告與警方對話中所說到的「啥潲
    」二字，依社會通念，在場聽聞之人只是會認知是「什麼」
    之意，難認被告有何因此而貶損警方人格之意，當無疑義。
  ⒊綜上，並無證據證明被告林水龍有涉犯被訴公訴意旨所示之
    侮辱公務員犯行。公訴意旨所提出之相關證據，並未使本院
    就被告涉犯此部分犯行達無合理懷疑之程度，揆諸前開說明
    ，自屬不能證明犯罪，應就其被訴犯行為無罪之諭知。
據上論斷，應依刑事訴訟法第301 條第1 項前段，判決如主文。
中    華    民    國   109    年    11    月    11    日
                  刑事第二庭    法  官  許必奇
上列正本證明與原本無異。
如不服本判決，應於判決送達後20日內敘明上訴理由，向本院提
出上訴狀 (應附繕本) ，上訴於臺灣高等法院。其未敘述上訴理
由者，應於上訴期間屆滿後20日內向本院補提理由書「切勿逕送
上級法院」。
                                書記官  陳秀慧
中　　華　　民　　國　　109 　年　　11　　月　　12　　日